臺灣新北地方法院民事裁定
110年度消債職聲免字第216號
聲  請  人  王月霜  

代  理  人  陳昭全律師（法扶律師）
相  對  人  遠東國際商業銀行股份有限公司

法定代理人  周添財  


相  對  人  台北富邦商業銀行股份有限公司

法定代理人  程耀輝  


相  對  人  永豐商業銀行股份有限公司

法定代理人  陳嘉賢  
訴訟代理人  呂亮毅  
相  對  人  第一金融資產管理股份有限公司

法定代理人  施志調  
代  理  人  鄭智敏  
相  對  人  良京實業股份有限公司

法定代理人  平川秀一郎



相  對  人  元大國際資產管理股份有限公司


法定代理人  宋耀明  
相  對  人  台灣金聯資產管理股份有限公司


法定代理人  施俊吉  


相  對  人  金陽信資產管理股份有限公司

法定代理人  陳雨利  


相  對  人  合作金庫資產管理股份有限公司

法定代理人  蔡見興  
上列當事人間聲請消費者債務清理事件，本院裁定如下：
    主  文
債務人王月霜應予免責。
    理  由
一、按法院為終止或終結清算程序之裁定確定後，除別有規定外
    ，應以裁定免除債務人之債務；法院裁定開始清算程序後，
    債務人有薪資、執行業務所得或其他固定收入，扣除自己及
    依法應受其扶養者所必要生活費用之數額後仍有餘額，而普
    通債權人之分配總額低於債務人聲請清算前2 年間，可處分
    所得扣除自己及依法應受其扶養者所必要生活費用之數額者
    ，法院應為不免責之裁定，但債務人證明經普通債權人全體
    同意者，不在此限；債務人有下列各款情形之一者，法院應
    為不免責之裁定，但債務人證明經普通債權人全體同意者，
    不在此限：㈠於7 年內曾依破產法或本條例規定受免責；㈡隱
    匿、毀損應屬清算財團之財產，或為其他不利於債權人之處
    分；㈢捏造債務或承認不真實之債務；㈣聲請清算前2 年內，
    因消費奢侈商品或服務、賭博或其他投機行為，所支出之總
    額逾該期間可處分所得扣除自己及依法應受其扶養者所必要
    生活費用之半數，或所負債務之總額逾聲請清算時無擔保及
    無優先權債務之半數，而生開始清算之原因；㈤於清算聲請
    前1 年內，已有清算之原因，而隱瞞其事實，使他人與之為
    交易致生損害；㈥明知已有清算原因之事實，非基於本人之
    義務，而以特別利於債權人中之1 人或數人為目的，提供擔
    保或消滅債務；㈦隱匿、毀棄、偽造或變造帳簿或其他會計
    文件之全部或一部，致其財產之狀況不真確；㈧故意於財產
    及收入狀況說明書為不實之記載，或有其他故意違反本條例
    所定義務之行為，致債權人受有損害，或重大延滯程序。消
    費者債務清理條例（下稱消債條例）第132條、第133條及第
    134條分別定有明文。準此，法院為終止或終結清算程序之
    裁定確定後，原則上應以裁定免除債務人之債務，除非具有
    消債條例第133條前段、第134條前段各款所定情形之一，法
    院始得為不免責之裁定。
二、本件債務人王月霜前於109 年10月14日向本院具狀聲請清算
    ，經本院於110 年2 月4 日以109 年度消債清字第286 號民
    事裁定開始清算程序，並經司法事務官以110 年度司執消債
    清字第28號清算事件進行清算程序，復經本院司法事務官於
    110 年10月6 日裁定終止清算程序確定等情，業據本院依職
    權核閱本院109 年度消債清字第286 號聲請清算卷（下稱清
    算卷）、110 年度司職消債清字第28號清算執行卷（下稱清
    算執行卷）查明無訛，自堪信為真實。
三、又本院前於110 年11月25日發函通知全體債權人及聲請人就
    聲請人應否免責乙事表示意見（見本院卷第21-25頁），而
    全體債權人均具狀表示不同意聲請人免責。茲將債權人之意
    見分述如下：
  ㈠遠東國際商業銀行股份有限公司：請鈞院查明債務人是否有
    消債條例第133 條及第134 條各款所訂不免責事由，並為不
    免責裁定。
  ㈡台北富邦商業銀行股份有限公司：請鈞院查明債務人是否有
    消債條例第133 條及第134 條各款所訂不免責事由，並為不
    免責裁定。
  ㈢第一金融資產管理股份有限公司：債務人前於109年度司消債
    調字第888號陳報聲請前2 年之收入為新臺幣（下同）3萬7,
    200元，必要支出費用由前夫負擔，離婚後入不敷出部分由
    姊姊資助，其相關收入及支出不符常理，債務人似有故意隱
    匿財產及收入狀況說明書為不實記載之情事，請鈞院就此詳
    為調查，並為不免責裁定。
  ㈣金陽信資產管理股份有限公司：本案債權於清算後僅受分配1
    萬0,690元，依消債條例第133 條應受不免責裁定；另債務
    人表示入不敷出，惟並未說明係由誰資助債務人開銷，似有
    隱匿收入之情形，請鈞院詳查債務人是否有消債條例第134 
    條各款所訂不免責事由，並為不免責裁定。
  ㈤良京實業股份有限公司：請鈞院就債務人之南山人壽保險股
    份有限公司保單、富邦人壽保險股份有限公司保單是否經質
    借而減損價值及債務人是否尚有其餘未陳報之保單或隱匿之
    財產等情，詳為調查債務人是否有消債條例第134條第2款及
    第8款所訂不免責事由，並為不免責裁定。
  ㈥永豐商業銀行股份有限公司：債務人是否免責，請鈞院依職
    權裁定。
  ㈦台灣金聯資產管理股份有限公司：鈞院依職權調查債務人是
    否有符合消債條例第133、134條之情事，並裁定債務人不免
    責。
  ㈧元大商業銀行股份有限公司：請鈞院依職權調查債務人是否
    有符合消債條例第133、134條之情事，並裁定債務人不免責
    。
  ㈨合作金庫資產管理股份有限公司：債權人不同意債務人免責
    ，請鈞院依職權調查債務人是否有符合消債條例第133、134
    條之情事。
四、爰就債務人未清償之債務是否應予免責，茲審酌如下：
  ㈠債務人無消債條例第133 條所定應不予免責之事由：
    ⒈按「法院裁定開始清算程序後，債務人有薪資、執行業務
      所得或其他固定收入，扣除自己及依法應受其扶養者所必
      要生活費用之數額後仍有餘額，而普通債權人之分配總額
      低於債務人聲請清算前2 年間，可處分所得扣除自己及依
      法應受其扶養者所必要生活費用之數額者，法院應為不免
      責之裁定」，可知債務清算程序終結後，債務人如有固定
      收入，而以該收入扣除債務人本身及依法應受其扶養者之
      生活必要費用後，仍有餘額；且在清算前2 年間，債務人
      可處分所得扣除本身及應受其扶養人生活必要費用後總額
      ，高於本次普通債權人之分配總額者，例外有不予免責之
      適用，應予不免責裁定，消債條例第133 條前段定有明文
      。揆諸前揭規定，自應以本院裁定開始清算時（即110 年
      2 月4 日）起至裁定免責前之期間，認定債務人有無薪資
      、執行業務所得或其他固定收入，扣除自己及依法應受其
      扶養者所必要生活費用之數額後仍有餘額，且普通債權人
      之分配總額低於債務人聲請清算前2 年間，可處分所得扣
      除自己及依法應受其扶養者之必要生活費用之餘額，以判
      斷其有無消債條例第133 條前段之適用。
    ⒉經查，債務人現任多泉食品行計時人員，自裁定清算後至1
      10 年10月止，薪資收入共8萬8,640元，其中110年6、7月
      因無工作安排而無收入，又債務人110年11月迄今之收入
      ，經債務人到庭陳明為1萬1,000 元至1萬2,000元不等，
      是本院暫以1萬1,500 元定債務人110年11月迄今之薪資收
      入；另債務人雖於110 年7 月間領取勞動部核發部分工時
      受雇勞工生活補貼1 萬元，同年10月間領取振興五倍券5,
      000元，及於110年10月6日領取富邦人壽保險股份有限公
      司醫療保險給付1萬0,470元，惟勞動部部分工時受雇勞工
      生活補貼、振興五倍券，及醫療保險給付均非屬債務人固
      定收入，故債務人自清算程序開始後迄今每月固定收入共
      計14萬6,140 元（計算式：8萬8,640元＋1萬1,500 元×5 
      個月＝14萬6,140 元），有債務人陳報110 年1月至110 年
      1 月至110 年5 月及110 年8 月至110年10 月之薪資明細
      表影本、本院111年3月15日調查筆錄在卷可稽（見本院卷
      第55-58、第165-167頁）；另債務人自陳清算程序開始後
      迄今之必要支出按最近一年衛生福利部或直轄市政府所公
      告當地區每人每月最低生活費1.2倍定之，即110 年度為1
       萬8,720 元，111 年度為1 萬8,960 元，債務人清算程
      序開始後迄今之必要支出合計為26萬2,800 元（計算式：
      1 萬8,720 元×11個月＋1 萬8,960 元×3 個月＝26萬2,800 
      元），是債務人聲請清算後之固定收入扣除自己必要生活
      費用之數額後已無餘額（計算式：14萬6,140 元－26萬2,8
      00 元＝－11萬6,660 元），則本件債務人與消債條例第133
       條所定「於清算程序開始後債務人有薪資、執行業務所
      得或其他固定收入，扣除己及依法應受其扶養者所必要生
      活費用之數額後仍有餘額」之要件即有未合，是該條所定
      本件普通債權人之分配總額是否低於債務人聲請清算前2 
      年間，可處分所得扣除自己及依法應受其扶養者所必要生
      活費用之數額之要件自無庸再予審酌。從而，本件債務人
      無消債條例第133 條所定不予免責之情形，應堪認定。
  ㈡債務人無消債條例第134 條所定應不予免責之事由：
    ⒈債權人第一金融資產管理股份有限公司主張：本件債務人
      前於109年度司消債調字第888號陳報聲請前2 年之收入為
      3萬7,200元，必要支出費用由前夫負擔，離婚後入不敷出
      部分由姊姊資助，其相關收入及支出不符常理，債務人似
      有故意隱匿財產及收入狀況說明書為不實記載之情事；債
      權人金陽信資產管理股份有限公司主張：債務人表示入不
      敷出，惟並未說明係由誰資助債務人開銷，似有隱匿收入
      之情形，經本院依職權核閱本院109 年度司消債調字第88
      8號調解卷（下稱調解卷）並函詢債務人後，債務人係於1
      09年3月18日與前夫兩願離婚，且債務人於109年3月18日
      至聲請清算前2 年內均無固定支出必要生活費用之金融交
      易紀錄，此有債務人戶籍謄本、債務人全部之金融機構存
      摺封面及內頁影本在卷可稽（見調解卷第5 頁、第25-33
      頁，清算卷第49-71頁），是債務人於109年3月18日前必
      要生活費用為0 元之情事，足堪採信；另債務人109年3月
      19日以後之入不敷出部分，業據債務人出據證明書並當庭
      陳述，債務人109年3月19日以後入不敷出部分係由其大姊
      資助（見本院卷第63頁、第165-167頁），而未有隱匿收
      入或為不實說明等情。綜上，債務人尚無消債條例第134 
      條第8 項所定故意於財產及收入狀況說明書為不實之記載
      ，或有其他故意違反本條例所定義務之行為，致債權人受
      有損害，或重大延滯程序等情事存在。
    ⒉至債權人遠東國際商業銀行股份有限公司、台北富邦商業
      銀行股份有限公司、良京實業股份有限公司、台灣金聯資
      產管理股份有限公司、元大商業銀行股份有限公司、合作
      金庫資產管理股份有限公司均請求本院查明債務人有無消
      債條例第134 條各款情形，及債權人良京實業股份有限公
      司請求本院就債務人之南山人壽保險股份有限公司保單、
      富邦人壽保險股份有限公司保單是否經質借而減損價值及
      債務人是否尚有其餘未陳報之保單或隱匿之財產等情云云
      ，惟消債條例關於清算程序係以免責主義為原則，不免責
      為例外，倘債權人主張債務人有消債條例第134 條其餘各
      款所定不免責之事由，自應由債權人就債務人有合於上開
      各款要件之事實，舉證以實其說。本件依現有之卷證資料
      審查結果，尚無認債務人可能存在隱匿、毀損應屬清算財
      團之財產，或為其他不利於債權人之處分，或同條第8 款
      所定故意於財產及收入狀況說明書為不實之記載，或有其
      他故意違反本條例所定義務之行為存在，是在債權人未能
      提出其他相關證據足以釋明之情形下，本院依職權就現有
      事證予以調查審酌之結果，查無債務人有何其他違反消債
      條例第134 條各款之情形，且債權人亦未提出相當事證以
      證明債務人有何符合消債條例第134 條各款所規定事由，
      自難認債務人有何消債條例第134 條其餘各款所定不免責
      之情事。
 五、綜上所述，債務人經法院為終結清算程序之裁定確定，既
     無消債條例第133 條或第134 條各款所定不應免責事由存
     在，自應裁定免除債務人之債務，是債務人聲請免責，應
     予准許，爰裁定如主文。 
中　　華　　民　　國　　111 　年　　3 　　月　  18　  日
              民事第八庭    法　　　官　陳翠琪
上為正本係照原本作成
如不服本裁定，應於裁定送達後10日內，以書狀向本院提出抗告
，並繳納抗告費新臺幣1,000元
中　　華　　民　　國　　111 　年　　3 　　月　　18　　日
                            書　記　官　曾怡婷